ACORDAO-COMPLETO-2558100

ACÓRDÃO 21/2023 ATA 1/2023 - PRIMEIRA CÂMARA

VISTOS, relatados e discutidos estes autos que cuidam de pedido de reexame interposto por Maria de Lourdes Silva de Castro Cortes contra o Acórdão 18343/2021-TCU-Primeira Câmara, por meio do qual foi julgado ilegal o ato de concessão de aposentadoria emitido em seu nome, em razão da incorporação da vantagem de quintos após 8/4/1998. 
ACORDAM os Ministros do Tribunal de Contas da União, reunidos em Sessão da 1ª Câmara, ante as razões expostas pelo relator, e com fundamento no art. 48 da Lei 8.443/1992, em:
9.1. conhecer do pedido de reexame para, no mérito, negar-lhe provimento;
9.2. encaminhar cópia desta decisão à recorrente, com a informação de que o inteiro teor do relatório e do voto que a fundamentam está disponível no endereço eletrônico www.tcu.gov.br/acordaos.

Pedido de reexame interposto por Maria de Lourdes Silva de Castro Cortes contra o Acórdão 18.343/2021TCU1ª Câmara.

Primeira Câmara

Tribunal Superior do Trabalho

3. Recorrente: Maria de Lourdes Silva de Castro Cortes (XXX.886.391-XX)

13.1. Ministros presentes: Benjamin Zymler (na Presidência), Walton Alencar Rodrigues e Jorge Oliveira (Relator).
13.2. Ministro-Substituto convocado: Weder de Oliveira.

ACORDAO-COMPLETO-2580037

Acórdão 2198/2023 - Primeira Câmara

JORGE OLIVEIRA

Ministro-Substituto André Luís de Carvalho

Adoto como relatório a instrução elaborada na Serur (peça 25) , aprovada pelo Diretor da unidade (peça 26) e pela representante do Ministério Público junto ao TCU (peça 27) :
"INTRODUÇÃO
1.	Trata-se de pedido de reexame (peça 16) interposto pela Sra. Maria de Lourdes Silva de Castro Cortes, ex-servidora do TST, por meio do qual se insurge contra o Acórdão 18343/2021-TCU-Primeira Câmara (peça 8) , que teve como relator o Excelentíssimo Senhor Ministro-Substituto André Luís de Carvalho.
1.1	A deliberação recorrida apresenta o seguinte teor:
VISTOS, relatados e discutidos estes autos, que tratam de ato inicial de aposentadoria emitido, no âmbito do Tribunal Superior do Trabalho, em favor da Sra. Maria de Lourdes Silva de Castro Cortes,
ACORDAM os Ministros do Tribunal de Contas da União, reunidos em sessão da Primeira Câmara, diante das razões expostas pelo Relator, com fundamento no art. 71, inciso III, da Constituição Federal e nos arts. 1º, inciso V, 39, inciso II, e 45 da Lei 8.443/1992, em:
9.1. considerar ilegal o ato de aposentadoria da Sra. Maria de Lourdes Silva de Castro Cortes (XXX.886.391-XX) , recusando seu registro;
9.2. determinar ao Tribunal Superior do Trabalho que dê ciência desta deliberação à interessada;
9.3. esclarecer à unidade de origem que, a despeito da negativa de registro da aposentadoria da interessada, os 'quintos' ou 'décimos' de funções comissionadas incorporados após a edição da Lei 9.624/1998, uma vez amparados por decisão judicial transitada em julgado, poderão subsistir, nos exatos termos da modulação de efeitos estabelecida pelo Supremo Tribunal Federal no Recurso Extraordinário 638.115, sendo desnecessária, portanto, a emissão de novo ato concessório (grifos acrescidos) .
HISTÓRICO 
2.	Conforme consta do ato de peça 3, a recorrente ocupou função comissionada posteriormente ao advento da Lei 9.624/1998, cuja correspondente parcela de quintos foi incorporada aos seus proventos, razão por que foi determinado ao órgão de origem que procedesse à adequação da aludida parcela conforme modulado pelo Supremo Tribunal Federal no âmbito do RE 638.115. 
ADMISSIBILIDADE
3.	Reitera-se o exame de admissibilidade efetuado pelo Sar/Serur (peça 17) , ratificado pelo Ministro-Relator Jorge Oliveira (peça 20) , que concluiu pelo conhecimento do pedido de reexame, com fundamento no artigo 48 da Lei 8.443/1992, c/c os artigos 285 e 286, parágrafo único, do RI/TCU, suspendendo-se os efeitos dos subitens 9.1 e 9.3 do Acórdão 18343/2021-TCU-Primeira Câmara.
EXAME DE MÉRITO
             Delimitação
4.1	Constitui objeto do presente recurso definir se o Acórdão 18343/2021-TCU-Primeira Câmara afrontou o julgamento do RE 638.115/CE.
5. Do direito à incorporação de quintos decorrente do exercício de função comissionada e/ou cargo em comissão, no período entre 8/4/1998 a 4/9/2001 (RE 638.115/CE) 
5.1.	A recorrente aduz que é beneficiária de decisão judicial transitada em julgado, que lhe assegura a incorporação de quintos decorrente do exercício de função comissionada e/ou cargo em comissão, no período entre 8/4/1998 e 4/9/2001, com base nos seguintes argumentos:
5.2.	A recorrente foi beneficiada por ação coletiva transitada em julgado (Ação Coletiva nº 2005.34.00.012112-9, de autoria do SINDJUS-DF, que tramitou na Justiça Federal) favorável à incorporação dos quintos decorrentes de funções gratificadas ou de cargos em comissão exercidos no período de vigência da Lei nº 9.624/98 até o advento da MP nº 2225-45/2001.
Análise
5.3	Convém, de pronto, transcrever excerto do voto condutor do Acórdão recorrido, que trata da irregularidade em relação aos quintos:
2.	Instruindo o feito, a Secretaria de Fiscalização de Integridade de Atos e Pagamentos de Pessoal e de Benefícios Sociais - Sefip exarou parecer pela negativa de registro do ato, asseverando que é ilegal a concessão da vantagem de quintos em razão do exercício de funções comissionadas após o advento da Lei 9.624/1998.
3.	O Ministério Público junto a esta Corte de Contas divergiu parcialmente da unidade técnica, manifestando-se 'pela ilegalidade do ato de aposentadoria em favor de Maria de Lourdes Silva de Castro Cortes, em razão de pagamentos indevidos de parcelas de quintos incorporados entre 8/4/1998 e 4/9/2001 e sugere afastar a proposta de determinação formulada pela Sefip, constante do item 12.2.1 da instrução, em face da modulação dos efeitos da decisão proferida pelo STF, no âmbito do RE 638.115/CE, tendo em vista a existência de sentença judicial com trânsito em julgado, assegurando a vantagem dos quintos'.
4.	Acompanho as conclusões dos pareceres, por seus fundamentos, sem prejuízo de tecer as seguintes considerações.
5.	Informam os autos que a interessada teve incluídas, em seus proventos de aposentadoria, parcelas decorrentes do exercício de função comissionada de códigos FC-3 - (4/10) , FC-4 - (2/10) e CJ-2 - (4/10) , sendo que parte do período considerado para a primeira incorporação se deu após a definitiva extinção do instituto, ocorrida em 8/4/1998 com a publicação da Lei 9.624/1998.
6.	Sobre a matéria, o entendimento fixado em regime de repercussão geral pelo Supremo Tribunal Federal (STF) é no sentido de que 'ofende o princípio da legalidade a decisão que concede a incorporação de quintos pelo exercício de função comissionada no período de 8/4/1998 até 4/9/2001, ante a carência de fundamento legal' (Tema 395, RE 638.115) .
7.	Outrossim, no que diz respeito à modulação dos efeitos da referida decisão, a Suprema Corte, ao apreciar os embargos de declaração opostos por diversos sindicatos de servidores públicos e pelo Ministério Público Federal, manifestou-se no sentido de que somente os servidores públicos beneficiados por decisão judicial transitada em julgado poderiam manter, de forma definitiva, os 'quintos' incorporados no período de 8/4/1998 até 4/9/2001.
8.	De outro lado, caso a incorporação irregular estivesse assentada em decisão administrativa do órgão jurisdicionado ou em decisão judicial sem trânsito em julgado, o pagamento da parcela estaria assegurado 'até sua absorção integral por quaisquer reajustes futuros concedidos aos servidores'.
9.	Veja-se, a propósito, o seguinte trecho da ata de julgamento dos embargos de declaração apreciados em 18/12/2019, modulando os efeitos do que restou decidido no RE 638.115/CE, in verbis:
'O Tribunal, por maioria, acolheu parcialmente os embargos de declaração, com efeitos infringentes, para reconhecer indevida a cessação imediata do pagamento dos quintos quando fundado em decisão judicial transitada em julgado [...]. No ponto relativo ao recebimento dos quintos em virtude de decisões administrativas, o Tribunal, em razão de voto médio, rejeitou os embargos e, reconhecendo a ilegitimidade do pagamento dos quintos, modulou os efeitos da decisão de modo que aqueles que continuam recebendo até a presente data em razão de decisão administrativa tenham o pagamento mantido até sua absorção integral por quaisquer reajustes futuros concedidos aos servidores. [...] Por fim, o Tribunal, por maioria, também modulou os efeitos da decisão de mérito do recurso, de modo a garantir que aqueles que continuam recebendo os quintos até a presente data por força de decisão judicial sem trânsito em julgado tenham o pagamento mantido até sua absorção integral por quaisquer reajustes futuros concedidos aos servidores [...]' (grifos acrescidos) .
10.	No caso concreto, há nos autos prova no sentido de que a interessada fora efetivamente beneficiada por decisão judicial transitada em julgado, razão pela qual, a despeito da sua ilicitude, os 'quintos' ou 'décimos' incorporados após a edição da Lei 9.624/1998 poderão subsistir, nos exatos termos da deliberação do STF (grifos acrescidos) .
5.4.	Registra-se, por oportuno, que, no acórdão recorrido, reconheceu-se a existência de decisão judicial transitada em julgado assegurando a incorporação de 'quintos' ou 'décimos' de funções comissionadas após a edição da Lei 9.624/1998, isto, por si só, não possui o condão de alterar o julgamento pela ilegalidade do ato, pois que o e. STF deixou assente que a incorporação de quintos no período de 8/4/1998 até 4/9/2001 ofende o princípio da legalidade, nos termos da tese firmada em sede de repercussão geral, Tema 395. Ademais, o provimento judicial somente impede a suspensão dos pagamentos das parcelas indevidas (Acórdão 3842/2020-TCU-Primeira Câmara) .
CONCLUSÃO
6.	Da análise de mérito, conclui-se que, relativamente à parcela 'quintos' incorporada no período de 8/4/1998 até 4/9/2001, o e. STF deixou assente que sua incorporação ofende o princípio da legalidade, nos termos da tese firmada em sede de repercussão geral, Tema 395.
6.1.	Por conseguinte, deve-se negar provimento ao presente recurso.
PROPOSTA DE ENCAMINHAMENTO
7.	Ante o exposto, submetem-se os autos à consideração superior, propondo-se, com fundamento no art. 48 da Lei 8.443/1992:
a) conhecer do recurso e, no mérito, negar-lhe provimento;
b) informar a recorrente e demais interessados do acórdão a ser proferido, destacando que o relatório e o voto que o fundamentam podem ser acessados por meio do endereço eletrônico www.tcu.gov.br/acordaos."
	É o relatório.

Marlucio Lustosa Bonfim (16.619/OAB-DF), representando Maria de Lourdes Silva de Castro Cortes.

Procuradora-Geral Cristina Machado da Costa e Silva

PEDIDO DE REEXAME. APOSENTADORIA. INCORPORAÇÃO DE QUINTOS APÓS A LEI 9.624/1998. ILEGALIDADE. NEGATIVA DE REGISTRO. CONHECIMENTO. INSUFICIÊNCIA DOS ARGUMENTOS. NEGATIVA DE PROVIMENTO.

APOSENTADORIA (APOS)

Secretaria de Recursos (Serur)

Atendidos os requisitos de admissibilidade, o pedido de reexame interposto por Maria de Lourdes Silva de Castro Cortes contra o Acórdão 18343/2021-TCU-Primeira Câmara pode ser conhecido.
2.	Por meio do referido acórdão, o ato de aposentadoria da beneficiária foi julgado ilegal, em razão da incorporação da vantagem de quintos após 8/4/1998, sendo ressalvado, no entanto, que os mencionados quintos poderão subsistir, por estarem amparados em decisão judicial transitada em julgado.
3.	Em seu recurso, a recorrente alega que "o STF, no julgamento dos embargos de declaração no RE 638.115/CE, modulou os efeitos da decisão que havia declarado a ilegalidade das incorporações de quintos/décimos, acolhendo os aclaratórios, com efeitos infringentes, para reconhecer como indevida a cessação imediata do pagamento dos quintos quando fundado em decisão judicial transitada em julgado". No caso em análise, como a recorrente é beneficiária de decisão judicial transitada em julgado, o acórdão recorrido teria violado os termos da decisão final do RE 638.115/CE, ao julgar ilegal a incorporação de quintos. Requer, assim, o provimento do recurso para reconhecer como legal a aposentadoria da interessada.
4.	Ao analisar o recurso, a unidade técnica registrou que o acórdão recorrido reconheceu a existência de decisão judicial transitada em julgado assegurando a incorporação de quintos ou décimos de funções comissionadas após a edição da Lei 9.624/1998. No entanto, isso não significa que o ato deva ser julgado legal, uma vez que o STF deixou assente que a incorporação de quintos no período de 8/4/1998 a 4/9/2001 ofende o princípio da legalidade, nos termos da tese firmada em sede de repercussão geral, Tema 395. Diante disso, propõe negar provimento ao recurso.
5. 	Acompanho as análises e conclusões da unidade técnica, cujos fundamentos incorporo a estas razões de decidir. O acórdão recorrido foi claro ao permitir a continuidade do pagamento da parcela de quintos amparada em decisão judicial transitada em julgado, nos termos da modulação definida pelo STF. Isso não autoriza, no entanto, o julgamento pela legalidade do ato, uma vez que, segundo a tese firmada pelo STF, "ofende o princípio da legalidade a decisão que concede a incorporação de quintos pelo exercício de função comissionada no período de 8/4/1998 até 4/9/2001, ante a carência de fundamento legal".
6.	Desse modo, inexistindo qualquer reparo a ser feito à deliberação recorrida, deve-se negar provimento ao pedido de reexame.
Ante o exposto, acompanho os pareceres uniformes e voto no sentido de que o Tribunal adote a minuta de acórdão que submeto à deliberação deste Colegiado.
TCU, Sala das Sessões, em 24 de janeiro de 2023.
JORGE OLIVEIRA 
Relator